---
title: "Medidas de tendencia central y dispersión"
author: "Anderson N. Soriano-Moreno"
date: "2020/08/05"
output: 
  html_document:
    toc: TRUE
    number_sections: TRUE
    toc_float: TRUE
    code_folding:
    df_print: 
    highlight: tango
editor_options: 
  chunk_output_type: console
---

```{r setup, include=FALSE}
knitr::opts_chunk$set(echo = TRUE,
                      warning=FALSE,
                      message = FALSE,
                      fig.align = "center")
library(psych)
library(ggplot2)
library(ggpubr)
library(gridExtra)
```

## Importando base de datos  

### En CSV

1. Utilizamos el comando **"read.csv()**" 
2. Entre dos paréntesis y dos comillas ponemos la dirección de base de datos en formato *csv*.
3. Cargamos la base de datos con el nombres "datos" que lo ponemos a la izquierda después de una flecha **"<-"**. 

Mira el ejemplo.

```{r, echo=F}
datos <- read.csv("~/R/Projects/LeaRning/Normalidad/data/base_datos.csv")

datos <- read.csv("~/R/Projects/LeaRning/Normalidad/data/base_datos.csv")
```

```{r, eval=F}
datos <- read.csv("~Documentos/Proyecto/base_datos.csv")
```

### En Excel

1. Instalamos el paquete **"readxl"** con el comando **install.packages("readxl")**
2. Cargamos el paquetes **"readxl"** con el comando **library(readxl)**
3. Utilizamos el comando **"read_xlsx()"**. Entre dos paréntesis y dos comillas ponemos la dirección de base de datos en formato *xlsx*.
5. Cargamos la base de datos con el nombres "datos" que lo ponemos a la izquierda después de una flecha **"<-"**. 

Mira el ejemplo.

```{r echo=TRUE, eval=F}
install.packages("readxl")
library(readxl)
datos <- read_xlsx("~Documentos/Proyecto/base_datos.xlsx")
```

## Explorando base

### Visualizandola

Usamos el comando **head()**

```{r}
head(datos)
```

### Viendo clases de variables

Usamos el comando **str()**

```{r}
str(datos)
```

## Explorando variable

1. Para seleccionar una variable en R primero escribimos el nombre de la base de datos, en este caso *"datos"*. A continuación escribimos el símbolo **"$"**. 
2. Si en este punto hacemos click en la tacla **Tab** en el taclado, aparecera un menu desplegable con el nombre de las variables que hay dentro de esa base de datos. Podemos seleccionar la variable que deseamos en ese menú, o también escribirla.

Para explorar la variable de forma general podemos utilizar el comando **"summary()"** que nos brindará varios parámetros descriptivos.

```{r}
summary(datos$edad)
```

De la misma forma, se puede calcular la **media, mediana, desviacion estandar y rangos intercuartílico**.

### Media
```{r}
mean(datos$edad)
```
### Mediana
```{r}
median(datos$edad)
```
### Desviación standar
```{r}
sd(datos$edad)
```
### Rangos intercuartílicos
```{r}
quantile(datos$edad)
```

## Evaluando normalidad

### Metodos descriptivos

Ahora si queremos calcular además la kurtosis y la skewness utilizaremos el comando "describe()" de la librería **"psych"**. Para esto,  instalamos el paquete y seguido lo abrimos. Finalmente dentro del comando **"describe()"** ponemos la variable que deseemos evaluar.

```{r, eval=F}
install.packages("psych")
library(psych)
```

Mira el ejemplo

```{r}
describe(datos$edad)
describe(datos$pab)
describe(datos$pct_grasa)
describe(datos$imc)
```

## Metodos graficos

### Histograma

Hay dos formas de realizar un histograma, utilizando el comando **hist()** o el comando **ggplot()**. Utilizamos la variable edad, de ejemplo.


```{r, eval=F}
# Utilizando hist
hist(datos$variable)


# Utilizando ggplot
install.packages("tidyverse")
library(tidyverse)
ggplot(datos, aes(variable)) + geom_histogram()
```

#### Ejemplo histograma
```{r}
hist(datos$edad, breaks = 20)
```

#### Ejemplo ggplot
```{r}
ggplot(datos, aes(edad)) + geom_histogram()
```

#### Gráfico quantil quantil

Utilizamos el paquete **ggpubr** y el comando **ggqqplot()**

```{r, eval=F}
install.packages("ggpubr")
library(ggpubr)
ggqqplot(datos$variable)
```

#### Ejemplo qqplot

```{r}
ggqqplot(datos$edad)
```

### Comparación hist y qqplot

```{r, echo=F}
library(ggplot2)
library(ggpubr)
library(gridExtra)

p1 <- ggplot(datos, aes(edad)) + geom_histogram(bins = 30, color="darkblue", fill="lightblue") + theme_minimal() + xlab("Edad")
p2 <- ggplot(datos, aes(pab)) + geom_histogram(bins = 30, color="darkblue", fill="lightblue") + theme_minimal() + xlab("Perimetro abdominal")
p3 <- ggplot(datos, aes(pct_grasa)) + geom_histogram(bins = 30, color="darkblue", fill="lightblue") + theme_minimal() + xlab("% de grasa")
p4 <- ggqqplot(datos$edad) + xlab("Edad")
p5 <- ggqqplot(datos$pab)  + xlab("Perimetro abdominal")
p6 <- ggqqplot(datos$pct_grasa) + xlab("% de grasa")

grid.arrange(p1, p4, p2, p5, p3, p6, ncol = 2, nrow=3)
```





